【裁判字號】    94,選訴,22
【裁判日期】    950620
【裁判案由】    違反公職人員選舉罷免法
【裁判全文】
台灣雲林地方法院刑事判決              94年度選訴字第22號
公  訴  人  台灣雲林地方法院檢察署檢察官
被      告  辛○○
            丁○○
            甲○○
上3人共同
選任辯護人  洪秀一律師
被      告  癸○○
            壬○○
上2人共同
選任辯護人  林金陽律師
上列被告等因違反公職人員選舉罷免法案件，經檢察官提起公訴
（94年度選偵字第43號、94年度選偵字第44號、94年度選偵字第
46號、94年度選偵字第56號），本院判決如下：
    主  文
辛○○、丁○○、甲○○、壬○○、癸○○共同對於有投票權之
人，交付不正利益，而約其為一定之行使，辛○○處有期徒刑參
年陸月，褫奪公權拾年，丁○○處有期徒刑參年貳月，褫奪公權
拾年，甲○○處有期徒刑參年貳月，褫奪公權拾年，壬○○處有
期徒刑壹年拾月，褫奪公權拾年，癸○○處有期徒刑壹年拾月，
褫奪公權拾年。扣案之現金新台幣捌萬元沒收。
    事  實
一、癸○○、壬○○、辛○○、甲○○均係雲林縣口湖鄉下崙地
    區旅居台北縣之同鄉，又分別擔任址設台北縣三重市○○路
    ○ 段160 巷69號供奉五府千歲之「杏安館」神壇之主持、委
    員等職務，丁○○則為辛○○之同居人。民國（下同）94年
    底，其5 人為使口湖鄉2 號鄉長候選人吳慕禹、2 號縣議員
    候選人王聰明順利當選，竟共同基於以免費搭車返鄉投票並
    發放走路工每人新台幣（下同）1 千元，行賄設籍雲林縣口
    湖鄉有投票權人之犯意聯絡，於94年12月3 日前數日，推由
    癸○○出面向遊覽車業者王恆毅租用車號282-AA號、Y3-721
    號遊覽車2 部，並由癸○○招攬設籍雲林縣口湖鄉具投票權
    之旅北同鄉王嘉禾、楊銘森、王武祥、楊正交、王惠金、楊
    碧純、許美雪、乙○○、王秀連、丁志賢、楊忠峻、蔡文祥
    、劉木耳、林秀惠、王良成、庚○○、王秋月、楊家和、楊
    國仲、楊文衣、王經文、王志強、王建竹、王明智、吳天盛
    、吳怨、王吳聬、楊文圖、吳蔡串、己○○、陳賜靖、劉協
    佳、劉吳秀霞、劉擺華、林曾端、王滿、王俊彥、王仁川、
    王俊傑、王偉慶、王登瑞、王祚坤、吳愁、吳修、王永輝、
    楊木明、王珍利、王浚宇、王國財、吳金週、王偉義、王福
    文、王勤昇、王家成、曾國榮等50多人（選民部分，均經檢
    察官職權不起訴處分）於投票當日凌晨6 時左右，在「杏安
    館」前集合，搭乘免費專車返鄉投票，要求這些選舉權人投
    票給吳慕禹、王聰明。投票當日即94年12月3 日6 時30分左
    右，在場有選舉權人大多默示同意要投票支持吳慕禹、王聰
    明，而搭乘免費專車，獲致以市價約300 元乘車票價之不正
    利益，期約投票選舉吳慕禹、王聰明。同一時間，辛○○亦
    請丁○○攜帶現金9 萬2 千元，至「杏安館」前候車地點，
    交予壬○○，由丁○○、癸○○2 人向壬○○囑咐「9 萬2
    千元中之1 萬2 千元要給司機當車資，餘在下車時發給每位
    選民1 千元，拜託他們支持2 號候選人」等語。於當日7 時
    左右，由不知情之司機劉尚淵、林飛雄分別駕駛車號282-AA
    號、Y3-721號2 部遊覽車搭載上開選民及其等親友共60多人
    ，由壬○○負責車號282-AA號前車、癸○○負責車號Y3-721
    號後車之押車任務，一路沿國道一號高速公路南下，在斗南
    交流道附近轉入78號東西向快速道路，欲往雲林縣口湖鄉下
    崙福安宮。經檢察官指示調查員、雲林縣北港分局偵查佐，
    在東西向快速道路台西出口匝道，攔下上述2 部免費返鄉投
    票專車，並在壬○○身上查獲尚未發放之賄款8 萬元。
二、案經台灣雲林地方法院檢察署檢察官偵查起訴。
    理  由
一、【不爭執事項】
  (一)被告5人間的關係，以及其等在杏安館的職務，為其5人所承
    認，所述相符，可以採信。又被告5人均承認於94年12月3日
    7 時左右，在台北縣三重市○○路○ 段160 巷69號杏安館前
    ，由司機劉尚淵、林飛雄分別駕駛車號282-AA號、Y3-721號
    2 部遊覽車搭載被告5 人及其他乘客共60多人，由壬○○負
    責車號282-AA號前車、癸○○負責車號Y3-721號後車之押車
    任務，沿國道一號高速公路南下，在斗南交流道附近轉入78
    號東西向快速道路，欲往雲林縣口湖鄉下崙福安宮，在東西
    向快速道路台西出口匝道，為警察、調查員攔下，並在壬○○身上查扣現金8 萬元之事實，5 人就此部分的供述內容也
    一致，足以採信。
  (二)就丁○○於94年12月3日上午，在杏安館前候車地點，交付
    9萬2千元予壬○○之事實，為丁○○、壬○○所坦白承認，
    供述內容相符，足以採信。
  (三)上述9萬2千元，為辛○○請其同居人丁○○提領，是要交付
    給癸○○之事實，為辛○○、丁○○所承認，供述內容相符
    ，足以採信。
二、【爭執事項】
  被告5人均否認犯罪，分別為如下答辯：
  (一)辛○○辯稱「杏安館之經費寄放在被告辛○○帳戶內，因此
    杏安館如需經費時，即由癸○○向被告辛○○請求撥付。辛○○於94年11月20日至28日接待大陸常熟市經費考察團訪台
    行程結束後，於同月28日自高雄返回台北時，癸○○向被告
    辛○○表示杏安館需款9萬2千元使用，拿給壬○○等語。被
    告辛○○即於當日交代丁○○自上開帳戶內提領14萬元，並
    交代將其中9萬2千元拿給壬○○。癸○○向被告辛○○表示
    杏安館需用經費9萬2千元時，並未說明實際用途。」「被告
    辛○○自大陸回台後，一直忙著接待大陸常熟市經費考察團
    參訪行程，並未交代癸○○租車搭載鄉親返鄉投票。」（本
    院卷第52頁）
  (二)丁○○辯稱「辛○○於94年11月28日僅交代自其玉山銀行帳
    戶內提領14萬元，將其中9萬2千元拿給壬○○，於同年12月
    3日杏安館有遊覽車可坐回南部，即載己○○至杏安館搭車
    ，順便將9萬2千元交給壬○○而已，並未交代作何用途。」
    （本院卷第52-53頁）
  (三)甲○○辯稱「約於94年12月3 日前1 週，癸○○告知準備租
    車搭載鄉親返鄉投票，如有鄉親詢問可轉告癸○○查詢，並
    無協助招攬鄉親搭車。」（本院卷第53頁）
  (四)壬○○辯稱「（問：去年94年12月3日早上誰拿9萬2千元給
    你？）答：丁○○。」「（問：她拿給你做什麼？）答：沒
    有，沒有說什麼。」「（問：你9 萬2 千元，如何處理？）
    答：事先癸○○說要給遊覽車，剩下8 萬元叫我放在口袋，
    等他的電話聯絡通知。」（本院卷第243-244 頁）
  (五)癸○○辯稱「這錢是我杏安館出的。」（本院卷第244頁）
三、【法官對於爭點的判斷】
  (一)【當日搭乘上述2部車的乘客均未付車資】
    上述2部車，都是從台北縣三重市到雲林縣口湖鄉，前面已
    經說明。然而，全部乘客，均未支付車資，有乘客的調查筆
    錄在卷可證及證人乙○○、庚○○在審判期日證述明確（94
    年度選他字第499號卷(二)、卷(三)，本院95年5月23日審判筆錄
    ）；2位遊覽車司機劉尚淵、林飛雄亦均供稱「都沒有人問
    要將錢交給誰或要買車票或要將車票交給誰。」（94年度選
    他字第499號卷(二)第3頁，94年度選他字第499號卷(三)第2頁）
    。辯護人洪秀一律師雖然辯稱乘客王明智供述「車資是舅舅
    吳天盛支付的。」（本院卷第253頁），然而，王明智是供
    述「我以為舅舅吳天盛出的車錢。」（94年度選他字第499
    號卷(二)第112頁），並未供述車資確由舅舅吳天盛支付，而
    吳天盛也供述「車資何人支付我不清楚。」（94 年度選他
    字第499號卷(二)第114頁），辯護人顯然有所誤會。
  (二)【車子由辛○○、甲○○交代癸○○去雇的，車資由辛○○
    支付，辛○○並預備了80,000元，請押車的壬○○、癸○○
    每人發放1 千元，要求有投票權之鄉親投票給2 號候選人吳
    慕禹、王聰明】
    【司機劉尚淵拿到的車資，是丁○○交由壬○○支付的】
      (1)司機林飛雄於檢察官訊問時，供稱「（問：今天出車是
        受誰的指示？）答：是受陽明山旅遊公司的指示，車主
        是王恆毅，他是靠行陽明山公司，是王恆毅叫我幫他出
        這一趟車的。」「（問：這趟車錢是誰出的？）答：我
        沒收車錢，車錢誰付要問王恆毅。」（94年度選他字第
        499號卷(三)第2頁）另1位司機劉尚淵於檢察官訊問時，
        供稱「（問：今天出車是受陽明山旅遊公司的指示，車
        主是王恆毅，他是靠行陽明山公司，是王恆毅叫我幫他
        出這一趟車的。」「（問：這趟車錢是誰出的？）答：
        王恆毅要我向癸○○收車錢，後來是另外一個人拿1萬2
        千元給我。」（94年度選他字第499號卷(二)第3頁）是以
        ，司機劉尚淵已收到1萬2千元車資，而另1部車的車資
        ，依壬○○的供述，則應該是其他人交付的。
      (2)被告壬○○於調查員詢問時供稱「我堂嬸（丁○○）拿
        9萬2千元給我，每部遊覽車的費用1萬2千元，由我從堂
        嬸給我的錢中拿1 萬2 千元給司機，於上車時即交付給
        遊覽車司機，所有返鄉投票的選民及家屬，都無須支付
        車資。」（94年度選他字第499 號卷(二)第10頁）則劉尚
        淵拿到的車資，是丁○○交由壬○○交付的。
    【乘客除了免費搭車之外，尚可受領1千元賄款，其對價
      為支持2 號候選人吳慕禹、王聰明，均由辛○○負擔，至
      於車子則是辛○○、甲○○交代癸○○去租的】
      (1)壬○○於調查員詢問時供稱「（問：何人安排免費投票
        專車返鄉投票？）答：我不清楚何人安排的，我常常到
        杏安館，居住於該處的癸○○，在該處擔任乩童，與我
        有堂兄弟關係。癸○○於數天前，請託我於今天上午6
        時30分搭車返回雲林縣口湖鄉投票，我太太有意到雲林
        縣旅遊，也同時搭車返回雲林縣。」「（問：你搭車返
        鄉前與搭車期間，有無人告知免費返鄉投票，要把口湖
        鄉長選票投給特定候選人？）答：數天前，癸○○就要
        求我於今天（3日）要記得搭車返回雲林縣，回鄉投票
        支持同為下崙村的候選人吳慕禹與王聰明。今日上午候
        車期間，有很多人在候車區，也是討論、宣傳，大家都
        表示要支持吳慕禹與王聰明。」「（問：該返鄉投票專
        車，預定於何時返回台北縣？是否需要車資？）答：預
        定投票後約下午2 時30分至3 時許，就立刻回台北。如
        果今天沒有預定返回台北者，需自行搭車返回台北。」
        「（問：你堂嬸拿9 萬2 千元給你，作何用途？）答：
        桂美表示，1 萬2 千元是車資，8 萬元是要發送給返回
        雲林縣口湖鄉投票選民的走路工。」‧‧「（問：你今
        日有無負責押車？）答：癸○○要我辛苦一些，負責我
        搭乘的車輛。」「（問：癸○○要你負責你搭乘的車輛
        ，意思為何？）答：癸○○要我支付車資，以及支付給
        有投票權的選舉人每人1 票1 千元，要求他們在鄉長與
        議員選舉，均投票支持2 號候選人，至於縣長，則沒有
        特別指示。」「（問：剩餘8 萬元，負責你搭乘的車輛
        約40人，如何分配？）答：桂美拿錢給我的時候，向我
        表示，由我負責發放搭乘第一車的選民每人1 千元，剩
        下的錢就拿給第二車的癸○○，癸○○會處理。」「（
        問：返回雲林縣口湖鄉投票，搭乘免費投票專車的人，
        係何人招募？）答：都是癸○○說的，他表示『館（杏
        安館）有找遊覽車返鄉投票，如果要回口湖的，可以到
        館（杏安館）搭車』。」「（問：癸○○招募旅北口湖
        鄉民眾返鄉投票，有無事前告知會給予『走路工』或賄
        選款等？）答：有的，數天前，癸○○就表示，要我返
        回雲林縣口湖鄉投票，將會給我『走路工』。」‧‧「
        （問：是否有要求你支付走路工？）答：癸○○與桂美
        都有向我表示，返回雲林縣口湖鄉下崙福安宮時，才給
        選民每人1 千元的走路工，並且要求他們在鄉長、議員
        選舉，都投票支持2 號候選人。」‧‧「我數天前已經
        知道癸○○準備招募選民返回口湖鄉投票，並給予走路
        工（決定賄選的，都是『杏安館』內常常出入之人），
        我沒有參與決策。我也是今天上午，丁○○向我要求協
        助處理發放賄選款，我推辭，但是丁○○與癸○○向我
        表示，只有我能信任，我無法推辭，才同意負責發放走
        路工給返鄉投票的選民。」「（問：你要如何驗證遊覽
        車上的乘客，有選舉權？）答：就成年人每人都給1 千
        元。」（94年度選他字第499 號卷(二)第10-12 頁）
      (2)丁○○於調查員詢問時，也供稱「94年12月3日6時許，
        我應我同居人辛○○之要求，數天前由我在辛○○位於
        玉山銀行三重分行帳號0000000000000中提領14萬元，
        從中取出9萬2千元面交壬○○，其餘部分交給辛○○，
        前述金額均為1千元現鈔。」（94年度選偵字第56號卷
        第12頁）此部分供述，與壬○○所供相符，可以採信。
      (3)癸○○於調查員詢問時供稱「（問：你有無招攬戶籍在
        口湖鄉的鄉民今日早上從台北三重地區返鄉投票？）答
        ：我沒有主動招攬，是甲○○於11月中旬交代我，若有
        人打電話來詢問返鄉投票專車，要我告訴他們發車的時
        間和地點，並交代我向遊覽車公司叫3台40人座的遊覽
        車。」「（問：上述遊覽車發車的時間和地點？）答：
        只有今天早上時30分發2台遊覽車（車牌號碼不清楚）
        返鄉投票，因為人數不足，來了3台車只發2台車，發車
        地點是我的住所（杏安館）。」「（問：今天早上發車
        由誰負責？車資若干？是誰所支付？）答：是由辛○○
        負責，車資1台1萬2千元，2台2萬4千元，由辛○○付清
        。」「（問：來搭乘上述遊覽車的乘客需要付車資否？
        ）答：不用，是免費的。」「（問：來搭乘上述遊覽車
        的乘客的戶籍設於何處？）答：多是口湖鄉下崙地區（
        包括下崙村、崙東村及崙中村），我知道的只有1位乘
        客是住口湖鄉梧地區。」‧‧「（問：你等搭乘免費
        遊覽車返鄉投票，有無任何人要求你們將選票投給特定
        候選人？）答：沒有人明確地要求我們投給誰，但是來
        搭車的人心理都知道是要投給吳慕禹及王聰明，因為他
        們2人是口湖鄉下崙地區的人。」（94年度選他字第499
        號卷(三)第4頁）而勘驗癸○○於94年12月3日接受檢察官
        訊問的錄音光碟，也有如附件一所示的問答內容。則癸○○與壬○○，就辛○○提供遊覽車免費給設籍於雲林
        縣口湖鄉下崙地區的選民搭乘，是要求選民投票給口湖
        鄉長候選人吳慕禹、縣議員候選人王聰明，這部分的供
        述與壬○○所供相符，值得採信。而且，壬○○提到丁○○、癸○○都有說到乘客每人發1千元走路工，此一
        供述已極明確；癸○○辯稱是聽乘客說的，應該只是避
        重就輕的說法。
      (4)既然壬○○所付的車資1萬2千元，是辛○○要丁○○拿
        給壬○○的，則癸○○供稱辛○○要他去租車的情節，
        就可以採信。而每部車既然預計搭載40人，車資1 萬2
        千元，則每位乘客得到300 元的免費搭車利益，也可以
        認定。
      (5)再者：
        (甲)於94年12月2日17時左右，調查員撥打甲○○使用的
          0000-000000號電話，有如下的對話，甲○○回話的
          神秘態度，顯現出其參與甚深，有蒐證錄音譯文如下
          （94年度選他字第499號卷(三)第17-18頁）：
          調查員：我一個朋友告訴我，明天回去投票‧‧
          甲○○：你打0000-000000癸○○‧‧
          調查員：那裡坐車會告訴我？
          甲○○：他會告訴你，今晚或明天，他會告訴你。
          ‧‧‧‧‧‧‧‧‧‧‧‧
          調查員：有幾班？
          甲○○：你早一點來，早一點回去，不要講太多。
          ‧‧‧‧‧‧‧‧‧‧‧‧
        (乙)辛○○的母親己○○接受警察詢問時，供稱「現住在
          台北縣三重市我兒子辛○○家。」「是甲○○叫我免
          費搭車返鄉投票，要把口湖鄉長選票投給候選人吳慕
          禹。」（94年度選他字第499號卷(二)第第133-135頁）
          由己○○的供述內容來看，辛○○母親的投票意向，
          尚且由甲○○來建議，可以看出甲○○與辛○○家人
          的親近關係，益證癸○○供稱辛○○、甲○○2人要
          他去租車的情節，十分可信，更可以看出甲○○與楊
          東發在本案中的共犯關係。
  (三)【被告5人所辯不可採信，而且壬○○、癸○○於本院審判
    期日偽證】
    辛○○、丁○○、甲○○3人，並未搭乘上述2部遊覽車，
      因此於94年12月3日當日並未接受調查，3人於94年12 月6
      日接受調查員、檢察官訊問：
      (1)辛○○於94年12月6日初次接受調查員詢問、檢察官訊
        問時，辯稱「丁○○交給壬○○的現金是我交代丁○○
        從我設於玉山銀行三重分行(三)帳號0000-000-000000 帳
        戶內提領的，這是因為癸○○在11月間要求我拿9萬2千
        元給壬○○，當時我曾詢問癸○○該筆款項的用途，癸○○表示是『館仔（杏安館）要用的』，我才會交代丁○○去領錢回來，並在12月3日當天由丁○○將錢交給
        壬○○，我並不知道癸○○、壬○○要拿這筆錢來賄選
        ，丁○○應該也不知情。」「‧‧當初癸○○向我索取
        9萬2千元時，只表示是要用的，一直到12 月3日當天我
        到杏安館才知道，遊覽車是要搭載選民返鄉投票，確實
        與平日安排的進香活動無關，但是我不知道相關細節‧
        ‧」「癸○○與壬○○2 人均為我同親族晚輩，2 人均
        稱呼我叔叔，且館的相關財務支出都是由我供應，因此
        ，我只要回到台灣，都會到去了解相關運作的狀況，與
        癸○○、壬○○都有往來，壬○○、我、甲○○都在館
        裡擔任委員。」（94年度選偵字第56號卷第7 、32頁）
        而後，辛○○在審判中透過辯護人辯稱「本件癸○○向
        被告辛○○請求杏安館需用款項後，被告辛○○即在個
        人帳戶內提領14萬元，其中3 萬元留作私用外，餘11萬
        元，即依往例保留1 萬8 千元繳付杏安館房租外，餘9
        萬2 千元依癸○○之要求委由被告丁○○於94年12月3
        日持往杏安館交給壬○○。」（本院卷第255 頁）
      (2)丁○○於94年12月6日初次接受調查員詢問、檢察官訊
        問時，即辯稱「（問：你交代壬○○前述款項時，有無
        附帶交代何事？）答：沒有。」「（問：知否為何辛○○要你拿錢給壬○○？）答：不知道。」「（問：辛○○是要你將錢交給癸○○或是壬○○？）答：壬○○。
        」「（問：杏安館的性質？）答：是拜五府千歲神壇，
        癸○○是主持，也是乩童。」「（問：你、辛○○、甲○○、壬○○在杏安館的角色？）答：我是辛○○的同
        居人，他們3 人都是杏安館的委員。」「（問：對於壬○○說『桂美拿錢給我，要我發放車上選民每人1 千元
        』，有何辯解？）答：我沒有這樣說。」（94年度選偵
        字第56號卷第13、27、28頁）
    【癸○○、壬○○2人於審判中作證時，就刻意作偽證，
      而附和辛○○、丁○○的辯解】壬○○、癸○○於95 年5
      月24日，具結後供述如附件二所示的內容。法官認為癸○○、壬○○2 人95年5 月24日的審判中證述，是刻意作偽
      證，而附和辛○○、丁○○的辯解，理由如下：
      (1)既然杏安館的房租，都是辛○○以支票或現金繳納的，
        有被告辛○○透過辯護人提出的房屋租賃契約書影本、
        代繳租金證明書影本、支票影本可以證明（本院卷第
        145-186 頁），那麼，癸○○根本只須向杏安館總務辛○○索取款項辦活動，就不須一併索取房屋租金。也就
        是說，癸○○若是真的像他本人說的「在幾天前向辛○○開口要10萬元」，那麼，辛○○給的就該是10萬元，
        癸○○若是真的像辛○○說的「在幾天前向辛○○開口
        要11萬元」，那麼，辛○○給的就該是11萬元，而不是
        扣除房租1 萬8 千元後的9 萬2 千元。從而，被告辛○○將原來的辯解「癸○○索取9 萬2 千元」變更為「癸○○索取11萬元」，以及證人癸○○審判中所為「向辛○○索取10萬元」的證詞，均十分勉強。而壬○○於94
        年12月3 日調查員詢問時、檢察官訊問時的供述，就9
        萬2 千元的用途，其中1 萬2 千元交給司機劉尚淵，此
        有劉尚淵的供述佐證，剩餘8 萬元，預計當日2 部遊覽
        車的滿載人數，每部40人，共80人，每人發放走路工1
        千元，完全吻合，一點也不突兀。
      (2)如果是癸○○要向他索取辦活動的經費，那麼，理應交
        給杏安館主持癸○○。惟辛○○辯稱癸○○要求把錢交
        給壬○○，丁○○辯稱辛○○要她把錢交給壬○○，惟
        壬○○卻又證稱丁○○要他把錢交給癸○○。癸○○、
        壬○○既然都是94年12月3日當天早上一起從杏安館押
        車出發的，則丁○○到了發車地點交給癸○○就好了，
        何須如此迂迴？
      (3)壬○○還證稱「（問：剩下的8萬元，要如何處理？）
        答：癸○○叫我等他電話通知聯絡，所以這些錢我放在
        身上。」「（問：癸○○最後有無電話聯絡？）答：沒
        有。」在台灣這樣一個開放、自由的社會，就8 萬元的
        用途，怎會如此神秘、懸疑？
      (4)如果本案確實是癸○○、壬○○2人自己的犯罪，無關
        辛○○、丁○○、甲○○，則癸○○、壬○○若要閃避
        ，否認犯罪就可以，頂多推給不詳姓名之人，那會反而
        去誣陷未當場查到的叔叔、嬸嬸輩的辛○○、甲○○、
        丁○○？從而，癸○○、壬○○就其2 人為何於調查員
        詢問時、檢察官訊問時指述辛○○、丁○○、甲○○犯
        罪，癸○○證述「我沒有遇到這種事情，我不知道租車
        是犯法的，我不認識字，他跟我說，你都說一說，看是
        誰，我緊張，我就推給別人。」「這都是我推給別人的
        。」壬○○證述「一時緊張，這都是順吉講的，不是桂
        美講的，我緊張所以講桂美講的。」「緊張。」「我那
        時候一時緊張，癸○○講的我就講成桂美講的。」「緊
        張，亂講。」「忘記了。」都是非常不合理的解釋。
      (5)唯一合理的解釋，就是癸○○、壬○○2 人，在94年12
        月3 日調查員詢問時、檢察官訊問時，心防崩潰，說了
        實話，之後卻受不了親友的人情包圍，在審判中作證時
        ，為迴護辛○○、丁○○、甲○○，作了偽證。
      (6)綜上所述，癸○○負責租車、招攬口湖鄉下崙地區的鄉
        親免費搭車返鄉投票，並與壬○○押車、預備發放走路
        工，為實施賄選犯罪之人；而辛○○決定賄選、實際出
        資，為本案的主犯；丁○○代辛○○出面交付款項，並
        交代壬○○支付車資、每人發放1 千元走路工，則丁○○當然也參與免費搭車返鄉投票、發放走路工的謀議；
        至於甲○○交代癸○○去租車，並建議辛○○的母親己○○返鄉投票給2 號候選人，在本案賄選犯罪中，甲○○與丁○○同為辛○○的左右手，也可以認定。是以，
        被告5 人前述辯解均不可採信，其5 人互為犯意聯絡，
        由辛○○出資，辛○○、甲○○囑咐癸○○租車，並由
        癸○○招攬口湖鄉下崙地區的鄉親返鄉投票，請求投票
        支持2 號候選人，而由丁○○受辛○○指示而帶9 萬2
        千元交付壬○○，並與癸○○交代壬○○將其中1 萬2
        千元交付司機劉尚淵作為車資，並預備將剩餘的8 萬元
        發放給有投票權之乘客每人1 千元等事實，已經可以認
        定。
  (四)【有投票權之人，大多接受免費搭車返鄉，而默示同意投票
    給口湖鄉長候選人吳慕禹】
    上述2 部車的乘客當中，雖然有壬○○的太太搭便車到雲
      林旅遊（見前述壬○○調查員詢問筆錄內容），另外，劉
      鳳林、楊子萱、葉霜、吳美鳳4 人，已因遷居台北縣，而
      未設籍於雲林縣口湖鄉，沒有選舉口湖鄉長的投票權，而
      是隨親友搭車返回老家，是純粹搭便車的人（94年度選他
      字第499 號卷(二)第74-76 頁，94年度選他字第499 號卷(三)
      第第38-40 頁，第47-52 頁）。
    然而，如前所述，辛○○、丁○○、甲○○、壬○○、癸○○既然費心要讓鄉親免費搭車返鄉投票，而且也花費了
      不少車資、時間，甚且另外準備8 萬元現金準備到了口湖
      鄉下崙福安宮時，每人發放1 千元走路工。那麼，其等必
      然要私下口耳相傳，要求鄉親投票支持2 號口湖鄉長候選
      人吳慕禹。而這些乘客，除了少數順便搭便車的人之外，
      其他人有不同的起居習慣，卻都願意趕早起床，搭乘上述
      免費專車返回口湖鄉投票，衡情當然是大多默示接受了癸○○等人「搭乘免費專車返鄉投票，而把票投給2 號口湖
      鄉長候選人吳慕禹、2 號縣議員候選人王聰明」的要求，
      就如收了賄款，也不必講要支持某人，更不必大聲地嚷著
      「願意支持００候選人」，是一樣的道理。壬○○於調查
      員詢問時所供「數天前，癸○○就要求我於今天（3 日）
      要記得搭車返回雲林縣，回鄉投票支持同為下崙地區的候
      選人吳慕禹與王聰明。今日上午候車期間，有很多人在候
      車區，也是討論、宣傳，大家都表示要支持吳慕禹與王聰
      明。」癸○○要我支付車資，以及支付給有投票權的選舉
      人每人1 票1 千元，要求他們在鄉長與議員選舉，均投票
      支持2 號候選人，至於縣長，則沒有特別指示。」應該是
      實情。
四、論罪科刑：
  (一)被告辛○○、丁○○、甲○○、癸○○、壬○○等5人之行
    為，均觸犯公職人員選舉罷免法第90條之1第1項之對於有投
    票權之人交付不正利益罪，被告等5人期約交付不正利益、
    及預備交付現金賄賂之低度行為，應為交付不正利益之高度
    行為所吸收，均不另論罪（法律見解參照附件三，最高法院
    93年度台上字第5059號判決要旨）。被告5 人，以同一個提
    供免費之不正利益之行為，只有一行為，而不論以連續犯，
    在此一併說明。
  (二)其5人間就上述行為，有犯意聯絡、行為分擔，都是共同正
    犯。
  (三)被告癸○○、壬○○2人於偵查中自白，依同法第90條之1第
    5 項前段，減輕其刑。
  (四)法官審酌：
    被告辛○○、丁○○、壬○○均無犯罪前科，被告癸○○
      曾因詐欺罪，判處有期徒刑5月，緩刑3年，87年緩刑期滿
      ，甲○○曾因傷害罪，判處拘役20日，69年執行完畢，又
      因傷害罪，經判處罰金，69年執行完畢，有台灣高等法院
      被告前案紀錄表在卷可證。
    法官認為，賄選，是崇尚「以錢易權、以權易錢」的人，
      砸下錢財，引誘國民，讓舉才活動，變質為人格買賣，導
      致選舉成本高昂，有品的人因而卻步。而如此取得政權，
      則因花費至鉅，是以貪污、腐敗。可以說，賄選是民主的
      毒瘤。正因如此，每到選舉，偵查機關就耗財耗力。即使
      如此，卻也成果有限，國會因而修改公職人員選舉罷免法
      （總統並於94年11月30日公布，同年12月2 日起生效），
      其中同法第90條之1 第1 項原規定「對於有投票權之人，
      行求期約或交付賄賂或其他不正利益，而約其不行使投票
      權或為一定之行使者，處5 年以下有期徒刑，得併科新台
      幣40萬元以上4 百萬元以下罰金。」修正為「對於有投票
      權之人，行求期約或交付賄賂或其他不正利益，而約其不
      行使投票權或為一定之行使者，處3 年以上10以下有期徒
      刑，得併科新台幣1 百萬元以上1 千萬元以下罰金。」辯
      護人希望法官若認為被告有罪，能以「情輕法重」為由，
      援引刑法第59條規定，予以減輕其刑。然而，若是如此，
      則國會提高刑度的原意，將被法官架空。從而，法官認為
      ，不宜寬鬆解釋第59條。被告辛○○、丁○○、甲○○的
      辯護人，且辯稱社會一般生活經驗，並不認為免費搭車是
      不正利益，若將之認定為賄選，有違國民感情云云。法官
      認為，被告之所以無視於刑度的提高、無視於有良心國民
      的憂心、憤怒，正是因為「有錢大爺」操控政治的心態，
      絲毫不覺羞恥。法官同時也認為，羞恥心是可以培養的，
      讓賄選的人接受長時間監禁，將可以培養其羞恥心，以矯
      正其以錢易權的不法行為。
    然而，被告犯罪的時間，畢竟是剛提高刑度的第2天（94
      年12月3 日），因此，法官仍然依法定刑為低度量刑，除
      主犯辛○○量處有期徒刑3 年6 月外，丁○○、甲○○2
      人均量處有期徒刑3 年2 月，壬○○、癸○○均減輕其刑
      而量處有期徒刑1 年10月。壬○○、癸○○，既然是在偵
      查中自白犯罪，原本應考慮給予緩刑宣告；然而，其2人
      卻在審判期日作偽證，給予宣告緩刑，即不適宜。又，法
      官並於宣判之同時，就其2 人偽證行為，函請檢察官偵查
      ，則若予以宣告緩刑，緩刑也將會被撤銷，緩刑即無實益
      ，在此一併說明。
    再者，被告5人依同法第98條第3項規定，均應褫奪公權。
      法官審酌，如果只褫奪公權2 年，判決確定起算的這2 年
      可能根本沒有選舉，意義不大。因此，法官認為，對賄選
      的被告褫奪公權10年，讓其等至少橫跨2 次的縣長、鄉鎮
      長、縣市議員選舉，剝奪其等選舉或候選的公權，達成真
      正處罰犯罪人、嚇阻仿效者的效果。
    公職人員選舉罷免法第90條之1第3項固規定預備或用以行
      求期約或交付之賄賂，不問屬於犯人與否，沒收之。壬○○提出供扣案的8 萬元現金，是被告等人預備交付之賄賂
      ，應予沒收。
五、本件判決適用的法律：(一)刑事訴訟法第299條第1項，(二)公職
    人員選舉罷免法第90條之1第1項、第3項、第5項前段、第98
    條第3項，(三)刑法第11條前段、第28條、第37條第2項。
本案經檢察官戊○○偵查起訴，檢察官丙○○到庭執行職務。
中    華    民    國    95    年    6     月    20    日
            刑事第二庭    審判長法  官  林  輝  煌
                                法  官  柯  志  民
                                法  官  李  明  鴻
以上正本證明與原本無異。
如不服本判決，應於送達後10日內向本院提出上訴狀（須附繕本
），上訴於台灣高等法院台南分院。
                                書記官  林  珮  儒
中    華    民    國    95    年    6     月    27    日
附錄本案論罪科刑法條全文：
公職人員選舉罷免法第90條之1
對於有投票權之人，行求期約或交付賄賂或其他不正利益，而約
其不行使投票權或為一定之行使者，處三年以上十年以下有期徒
刑，得併科新臺幣一百萬元以上一千萬元以下罰金。
預備犯前項之罪者，處一年以下有期徒刑。
預備或用以行求期約或交付之賄賂，不問屬於犯人與否，沒收之
。
犯第一項或第二項之罪，於犯罪後六個月內自首者，減輕或免除
其刑；因而查獲候選人為正犯或共犯者，免除其刑。
犯第一項或第二項之罪，在偵查中自白者，減輕其刑；因而查獲
候選人為正犯或共犯者，減輕或免除其刑。
--------------------------------------------------------
附件一
（以下訊問者為檢察官）
問：‧‧這個你今天早上是，那個今天早上有兩台車在口湖，設
    籍在口湖的這個乘客‧‧回來、回來雲林投票，是誰、是誰
    的主意啦，誰指示的？
答：那個辛○○跟那個王‧‧
問：甲○○，是不是？
答：甲○○。
問：還有辛○○的太太嘛？
答：辛○○太太我是沒跟她接觸到。
問：她不是發錢的，負責發錢的？
答：他發錢我又沒收到，她發錢是發給那個壬○○。
問：他們兩個人交代、交代你去雇車，對嗎？
答：嘿，對。
問：他們兩人，這個交代我去去租車啦，是不是？
答：嗯。
問：那人是辛○○和甲○○找的，然後就叫這些、這些
    選民直接去‧‧，去你開的那個道館是不是？
答：杏、杏安館。
‧‧‧‧‧‧‧‧‧‧‧‧
問：車上乘客你都不認識啦，是不是？
答：有啦，沒說都不認識，有的也有認識的。
問：那個是什麼原因認識的？
答：我鄰居的人。
問：同村莊的就對啦。
答：嘿啦。
‧‧‧‧‧‧‧‧‧‧‧‧
問：來問喔，為何很多人，很多乘客都說是你、是你召集的？
答：因為他們，因為他們都、他們都‧‧，在留電話都留館裡的
    ，說你們打電話來再問順吉要去哪... 叫我跟他們報住址這
    樣。
問：就是辛○○、甲○○去交代他們過去找你的，是嗎？
答：嘿啦，嘿啊。
問：他們交代選民來找我。來找我或是問我啦，是不是？
答：嘿。
問：阿然後打哪支電話問你？
答：00000000。
問：吼。
答：還有我的行動。
問：他們都打我的00000000，分號0000000000，是不是？
答：嘿。
問：電話跟我聯絡啦，我也會跟他們講就是到我杏安館的前面啦
    ，是不是？
答：嘿。
問：就兩台車也是你去租的啦，是不是？
答：嗯。
‧‧‧‧‧‧‧‧‧‧‧‧
問：辛○○的太太拿現金8 萬，9 萬多塊給他付車資並且交代下
    車的時候給每個人1人1千，並且交代他們鄉長選舉要投票選
    吳慕禹，2號吳慕禹。嘿，為什麼他這樣講？這件事情你有
    拿到錢嗎？
答：我沒有。
問：你沒有，但是你知道他們要搞這齣，對吧？
答：大概會知道。
問：開始跟後來都知道，你不是說... 。
答：對啊，我就說大概會知道。
問：連乘客都有這樣講是不是？乘客都有跟你說下車的時候有錢
    ，是嗎？
答：對，對。
‧‧‧‧‧‧‧‧‧‧‧‧
問：那你、你知道他們下車的時候要發錢啦，是不是？
答：哪時要發我是不知道，應該是會發啦，哪時要發我不知道。
問：我知道他們會替候選人發錢，然後逗點。那個，車上乘客也
    都知道，是不是這樣？你自己說聽他們講的。
答：對啊，聽說的。
問：不是，你就聽乘客說的啊。
答：對啊，我是還沒上車，我就有聽他們在說。
‧‧‧‧‧‧‧‧‧‧‧‧
問：‧‧為何只有，為何辛○○的太太只有把錢交給壬○○？
    ‧‧的太太只有把買票的錢交給壬○○，壬○○是你什麼人
    ？
答：算是堂兄。
‧‧‧‧‧‧‧‧‧‧‧‧
問：為什麼、為什麼只有交給你‧‧，為什麼只有交給他沒交給
    你？
答：這我就不知道，因為他這個一定是越保密越好。
問：沒有啦，他沒有要對你保密啦，是不是他比較早來，還是你
    比較晚來，還是怎樣，還是交給第一車就好。
答：我也不知道。
問：還是交給第一車就好？
答：嘿啦，可能是這樣。
問：他這樣很麻煩，他還要從第一車跑到你第二車去發ㄋㄟ。
答：這我也不知道。
問：他說這個我不知道，不知道是不是為了保密把錢放在一個人
    身上而已，是這個意思啦，是嗎？
答：嘿啦。
問：他這個有說要幫縣議員王聰明買票嗎？
答：也沒有，他是沒有啦，我們老實說。
問：只說到吳慕禹而已？
答：吳慕禹啦，那個、那個王聰明算也是拜託的，我是聽他們這
    樣說。
問：順便拜託？
答：嘿啦。
問：就是這個錢是吳慕禹這邊的，王聰明是附帶的，是不是？
答：對啦，附帶拜託這樣的而已。
問：問喔，這個主要是替誰買票啦吼，他說是替吳慕禹，王聰明
    只是附帶拜託的而已，錢跟他應該沒有關係啦，是不是？
答：對，應該是沒關係。
‧‧‧‧‧‧‧‧‧‧‧‧
問：好啦，那不重要，你現在這部份是怎樣，就是說主要是你們
    雇車子這個，到底是誰做的人情，你就說個清楚嘛。
答：我跟你說的辛○○啊。
問：不是啦，是要幫誰做人情的啦，你說辛○○，他又沒在選舉
    。
答：喔，替這個啊，姓吳的啊。
問：吳慕禹的就對了，是吳慕禹要買票的，句點，這樣子就好了
    。
答：我沒‧‧吳慕禹有買票、沒有買票我是不知道。
問：不是啦，就是那個買票的意思就是要賄選的意思就對啦，給
    人家好處啦，賄選啦，賄選。
答：說不定他個人，我叔叔他個人要幫他買的。
問：這樣啦，不然這樣啦，吳慕禹方‧‧是要替吳慕禹方面買的
    ‧‧賄選的啦，這樣可以嗎？
答：嗯。
‧‧‧‧‧‧‧‧‧‧‧‧
問：辛○○他太太是丁○○嗎？還是那是同居人而已？
答：那算同居人。
問：在一起而已是嗎？
答：她也算他老婆啊，細姨啦。
問：丁○○是辛○○的‧‧。
答：他們都一起‧‧和他大老婆都在一起10多年了。
問：他說，他同居人，但是你們都叫他嬸嬸，對吧？
答：嗯。
問：好來，問喔，你們錢還沒‧‧，你們錢發了嗎？
答：我不知道。
問：買票的錢發了嗎？
答：我不知道。
問：你的那一車還沒發啦，是不是？
答：對，我那車是都沒發到錢。
問：他說我第二車還沒發啦，第一車我不知道。錢都是壬○○在
    負責，你沒有經手啦，是不是這個意思？
答：嘿，我是沒，真的沒經手到錢。
‧‧‧‧‧‧‧‧‧‧‧‧
（以下是在場人朗讀筆錄內容讓癸○○確認的過程）
問：上車這樣。
另一人：上車。
問：再來就是問你說，為什麼壬○○說辛○○的太太拿現金9 萬
    塊給他。
答：嗯。
問：付車資，還交代。
答：嗯。
問：那些乘客下車的時候，你一個人給他們1 千元。
答：嗯。
問：還交代說，投票要投給那種‧‧，口湖鄉長候選人吳慕禹。
答：嗯。
問：阿你說是這樣對啦，阿不過錢沒有交給你，你只知道說他們
    會替候選人發錢，阿超‧‧那些乘客也都知道、那些乘客也
    都知道他們會發錢這樣，因為你聽他們在說的。
答：我是聽說的啊。
問：對對對，你聽說的，我說你聽說的。後來問你說，你和壬○○是分別負責押車的，你說你是負責第二台啦。
答：嗯。
問：阿壬○○是負責第一台。
答：嗯。
問：我就問你說為什麼辛○○的太太只把買票的錢交給壬○○。
答：嗯。
問：沒有交給你。
答：嗯。
問：你說你不知道。
答：對。
問：有可能說為了要保密，所以將錢交給一個人而已。
答：嗯。
問：吼，再來問你說，你主要是在替誰買票？
答：嗯。
問：你說應該是‧‧ㄟ，是要替吳慕禹方面、方面來賄選。
答：嗯。
問：對嗎？再來問你說，你身上扣到的千元鈔10張，是不是也是
    買票用的，你說不是，那是你自己的。再來就是剛才前‧‧
檢察官：用10通電話那個地方啦。
問：嘿。
檢察官：吼，再來就是你和辛○○、甲○○，你說是、是你堂叔
        啦，是嗎？
檢察官：阿你們感情不錯啦，沒有結仇喔。
答：嗯。
檢察官：阿丁○○你們都叫她「阿嬸」，是同居人啦，對嗎？
答：嗯嗯。
檢察官：阿這個你第二車沒有發錢，第一車你不知道啦，錢是壬○○在負責，你沒有經手啦，對嗎？
答：嘿，嗯。
‧‧‧‧‧‧‧‧‧‧‧‧
（以下訊問者為檢察官）
‧‧‧‧‧‧‧‧‧‧‧‧
問：來，念一遍，來。
答：我就不會念，你要叫我念一遍。
問：喔喔喔，來，你跟我念吼，證人結文。
答：證人結文。
問：今奉命為證人。
答：奉命為證人。
問：吼，要照實講。
答：要照實講。
問：不然... ㄟ，不能說謊。
答：不能說謊。
問：吼，不然可以處7 年以下有期徒刑吼。
答：處7 年。
問：吼，證人簽名，簽名會不會？
‧‧‧‧‧‧‧‧‧‧‧‧
問：好，阿今天早上，也是一樣啦吼，今天早上有兩台車，在這
    個口湖，載口湖的這個選民回來投票，這是誰的指示？
答：這‧‧
問：嗯。
答：那個‧‧
問：誰的主意？
答：辛○○。
問：和甲○○他們兩個，是嗎？
答：嘿。
問：阿誰交代你們去租車的？
答：那個、那個‧‧
問：他們兩個？
答：辛○○。
問：你不是說辛○○和甲○○都有？
答：是都有啦，阿就他們一個人說一下，這怎麼說？
問：好啦，阿人是辛○○和甲○○找的，是不是？
答：嗯。
問：是他找的嘛，他們、他們叫這些選民直接、直接去你開的杏
    安館找你，是嗎？
答：嗯。
問：阿你是杏安館的館長。
答：嘿。
問：阿上車的客人沒有你杏安館的人啦，是不是？
答：沒有。
問：你有認識的，那是因為那是、那是鄰居。
答：是我鄰居。
問：為什麼、為什麼很多乘客都說是、是你招的，人是你招的？
答：因為我住在那邊啊。阿他們會打電話來，‧‧來那邊問住址
    啊。
問：辛○○和甲○○都交代選民去找你、去問你啦，對不對？
答：嘿啊。
‧‧‧‧‧‧‧‧‧‧‧‧
問：阿他們都打這個00000000、0000000000的電話跟你聯絡，是
    嗎？
答：嘿。
問：阿你再跟他們說到杏安關、杏安館前面等車啦，是嗎？
答：嘿。
問：阿為什麼壬○○說辛○○，是辛○○他太太拿現金9 萬多元
    給他，而且交代下車的時候給一個人1 千元，還交代說投票
    給這個口湖鄉長的候選人叫做吳慕禹。
答：嗯。
問：這個，這件事情你、你也有聽人家講嘛，你也瞭解啦，是嗎
    ？
答：我是聽人家講的。
問：你也知道他們會替人家發錢啦，但是錢沒有交給你經手啦，
    錢沒有交給你嘛？
答：我是不知道喔。
問：啊？
答：有發沒發，我不知道啦。
問：我知道啦，阿錢交給你，阿他們、他們要發嘛！你、你不是
    說‧‧（癸○○插話：他們沒有交給我啦。）嘿啊，你說你
    有聽到乘客在講。
答：那是聽說而已。
‧‧‧‧‧‧‧‧‧‧‧‧
問：嗯，好啦，你和壬○○是不是分別一人押一台，你、你‧‧
    他押第一台，你押第二台？
答：嗯？嘿。
問：阿為什麼辛○○的太太只把錢交給壬○○，沒有‧‧怎麼沒
    有交給你？
答：我不知道。
問：阿剛才是在替吳慕禹他這方面賄選的，是嗎？
答：嗯。
問：招、招車和這些，這是替吳慕禹他這方面而已，是嗎？
答：（未答）
問：是不是啦？
答：對啊。
問：那時候身上扣到的1 千元10張，是不是也是要買票用的？
答：不是啊。
‧‧‧‧‧‧‧‧‧‧‧‧
--------------------------------------------------------
附件二
【詰問證人癸○○筆錄】
辯護人洪秀一律師
    （提示租賃契約給證人閱覽）這份契約是否你簽的？
證人癸○○
    對，我簽的。
辯護人洪秀一律師
    既然是你簽的，為什麼房租是辛○○在付？
證人癸○○
    因為錢是在他那裡。他是館的總務。
辯護人洪秀一律師
    杏安館辦活動，錢沒有在你那裡，你是否跟辛○○請領經費
    ？
證人癸○○
    對。
辯護人洪秀一律師
    你在94年年底時，有無跟辛○○請領錢用？
證人癸○○
    有。
辯護人洪秀一律師
    你請款多少？
證人癸○○
    大約10萬元左右。
辯護人洪秀一律師
    他錢有無交給你？
證人癸○○
    他錢沒有交給我，但是之前我跟他講，沒有找到我時，可以
    交給我堂哥壬○○。
辯護人洪秀一律師
    你剛說，你大約要10萬元，他實際上拿給壬○○多少錢？
證人癸○○
    9萬2千元。
辯護人洪秀一律師
    為什麼只拿9萬2千元？
證人癸○○
    那天有辦活動要回來南部，有的要付車租，有的要吃飯。
辯護人洪秀一律師
    你跟他要10萬元，為什麼拿9萬2千元，不是拿10萬元？
證人癸○○
    我跟他要10萬元，他拿9萬2千元給我，是因為有的要付房租
    ，所以只剩9萬2千元，那時候要繳房租。
辯護人洪秀一律師
    你要這些錢，有無跟他講說要做什麼？
證人癸○○
    沒有，他晚上去的時候，我跟他說要辦活動要錢。
辯護人洪秀一律師
    你說晚上的日期是什麼時候？
證人癸○○
    確實忘記了。
辯護人洪秀一律師
    在94年12月3日選舉你們有租車之前的幾天？
證人癸○○
    3、4天。
辯護人洪秀一律師
    辦活動租遊覽車，是有人交代你這樣做？
證人癸○○
    沒有。這是我的提議。因為我們都是那裡的鄉親的大家提議
    要回去，我是那裡的館主，我就說以館的名義去租車給你們
    坐，辦活動，像拜拜一樣。
辯護人洪秀一律師
    為什麼你在北港分局作筆錄時，為什麼第一份筆錄說是甲○○交代你的，為什麼你說是甲○○？
證人癸○○
    我沒有遇到這種事情，我不知道租車是犯法的，我不認識字
    ，他跟我說，你都說一說，看是誰，我緊張，我就推給別人
    。
辯護人洪秀一律師
    你實際上租幾輛車？
證人癸○○
    3台。
辯護人洪秀一律師
    為什麼那天只有2台車？
證人癸○○
    因為人數沒有這麼多，後來就退租1台。
辯護人洪秀一律師
    你前一晚，有無租車讓人家回南部？
證人癸○○
    沒有。
辯護人洪秀一律師
    你租車的車資是如何支付？
證人癸○○
    因為那天我沒有拿到錢，我是之錢有交代壬○○，我沒有拿
    到錢，如果你有拿到錢，請他順便先付錢。
辯護人洪秀一律師
    為什麼你在北港分局作筆錄說是辛○○付清的？
證人癸○○
    我應該沒有講這句話。
辯護人洪秀一律師
    （請審判長提示94年度選他字第499 號卷3 第4 頁）
    問「今天早上發車是由誰負責？車資若干？是誰所付？」答
    「是由辛○○負責，車子1台新台幣1萬2千元，2台總共2萬4
    千元，由辛○○付清。」筆錄為什麼這樣記載？
證人癸○○
    我不是很瞭解，因為錢是我跟辛○○拿的，所以我才這樣講
    。
辯護人洪秀一律師
    你說的這些內容有無實在？
證人癸○○
    不實在。
辯護人洪秀一律師
    不實在。當初為什麼這樣講？
證人癸○○
    我緊張，問的人也說，如果講一講，會沒有事情，那時候我
    很害怕。
‧‧‧‧‧‧‧‧‧‧‧‧
檢察官
    （請審判長提示94年度選他字第499號卷3第12頁）
    問「今天早上有二台車設籍在口湖的選民回來投票，是誰指
    示的？」答「辛○○、甲○○2人，他們2人交帶我去租車，
    人士辛○○、甲○○找的，他們要他們直接到我開的杏安館
    來找我，我是該館的館長，上車乘客沒有我杏安館的人員，
    有認識是因為是下崙的鄰居。」當時有無這樣講？
證人癸○○
    有，但可能是當時緊張，所以推給別人，館的要回來，大家
    應該都會幫忙。
檢察官
    緊張要推給別人是什麼意思？
證人癸○○
    他問我，看是誰講一講，問的人這樣講，說一說就可以回家
    了。
檢察官
    辛○○有無交代你租車？
證人癸○○
    這都是我推給別人的。租車也是我自己去租的。因為館有固
    定的遊覽車。
檢察官
    你有無去租車？
證人癸○○
    有，電話是我打的。
檢察官
    館的錢是誰在處理？
證人癸○○
    辛○○。
檢察官
    你有無管錢？
證人癸○○
    沒有。
檢察官
    你是杏安館的主持？
證人癸○○
    對。
檢察官
    大小事情都是你在處理？
證人癸○○
    對。
檢察官
    你向辛○○拿錢租車要不要辛○○的同意？
證人癸○○
    10年來都是這樣，我要錢都向他拿。
‧‧‧‧‧‧‧‧‧‧‧‧
【以下為詰問證人壬○○筆錄】
辯護人洪秀一律師
    你坐的那台車是否你負責的？
證人壬○○
    是。
辯護人洪秀一律師
    你坐車之前有無人拿錢給你？
證人壬○○
    有。
辯護人洪秀一律師
    誰拿給你？
證人壬○○
    桂美拿給我的。
辯護人洪秀一律師
    他拿給你時，有無交代你什麼事情？
證人壬○○
    沒有。
辯護人洪秀一律師
    為什麼要拿錢給你？
證人壬○○
    他拿給我，他就走了。
辯護人洪秀一律師
    他有無交代錢要拿給誰？
證人壬○○
    拿給癸○○。
辯護人洪秀一律師
    癸○○有無跟你講這件事情？
證人壬○○
    有。
辯護人洪秀一律師
    他如何講的？
證人壬○○
    （思考）我忘記了。
辯護人洪秀一律師
    你上車後，你如何處理這筆錢？
證人壬○○
    那是癸○○叫我等他電話通知再看要如何處理，要等他的電
    話通知。
辯護人洪秀一律師
    你以前不是說你上車就把1萬2千元交給遊覽車司機，是不是
    這樣？
證人壬○○
    對。
辯護人洪秀一律師
    你為什麼知道要拿給司機？
證人壬○○
    癸○○講的。
辯護人洪秀一律師
    剩多少錢？
證人壬○○
    8萬。
辯護人洪秀一律師
    剩下的8萬元，要如何處理？
證人壬○○
    癸○○叫我等他電話通知聯絡，所以這些錢我放在身上。
辯護人洪秀一律師
    桂美，有無交代你這些錢如何使用？
證人壬○○
    沒有。
‧‧‧‧‧‧‧‧‧‧‧‧
檢察官
    （請審判長提示94年度選他字第499號卷2第19-20頁）
    你在94年12月3 日那天在北港分局，檢察官問「你返鄉投票
    車資由誰付的？」答「我堂嬸桂美拿拿九萬二千元給我，每
    部遊覽車的費用新台幣1萬2千元，由我從桂美給我的9萬2千
    元，，拿1萬2千元給第一台的司機，第二台的司機工資不是
    我負責搭，我於上車時即交付1萬2千元給遊覽車司機，所有
    返鄉投票的選民及家屬，都無須知付車資。」你有無這樣講
    ？
證人壬○○
    有。
檢察官
    有無實在？
證人壬○○
    有。
檢察官
    （請審判長提示94年度選他字第499號卷2第20頁）
    剛辯護人問你，8萬元的用途，你說要等癸○○的電話，桂
    美沒有交代，這份檢察官的筆錄，檢察官問「你堂嬸什麼時
    候拿9萬2千元給你，做何用途？」答「桂美於今天（3日）
    上午6時許，我候車時，他拿錢給我，桂美表示，1萬2千元
    是車資，8萬元是要發送給返回雲林縣口湖鄉投票選民的走
    路工」為什麼筆錄記載與現在講的不一樣？
證人壬○○
    我一時緊張，都不知道法律。聽不懂。
檢察官
    你說一時緊張？
證人壬○○
    一時緊張，這都是順吉講的，不是桂美講的，我緊張所以講
    桂美講的。
檢察官
    因為緊張所以講桂美講的？
證人壬○○
    對。
檢察官
    你說你等癸○○的電話指示，癸○○最後有無說？
證人壬○○
    癸○○最後沒有交代。
檢察官
    （請審判長提示94年度選他字第499號卷2第20頁）
    為什麼檢察官的筆錄，問「癸○○要你負責你搭乘的車輛，
    意思為何？」答「癸○○交代我要之付車資，以及支付給有
    投票權的選舉人每人1票1千元，要求他們在鄉長與議員選舉
    ，均投票支持2號候選人，至於縣長，則沒有特別指示。」
    為什麼筆錄記載與剛回答辯護人的不一樣？
證人壬○○
    要支持誰是我個人的意思。
檢察官
    為什麼筆錄記載與剛講的不一樣？
證人壬○○
    緊張。
檢察官
    緊張是剛辯護人問的時候緊張還是以前檢察官問時緊張？
證人壬○○
    剛緊張。
檢察官
    哪一個講的才是實在？
證人壬○○
    順吉講的才是實在，
檢察官
    剛辯護人問，剩下的8萬元要如何用，你說要等癸○○電話
    通知，但是會後癸○○沒有指示，為什麼以前的筆錄說癸○○交代你支付車資，以及支付給有投票權的選舉人每人1票
    1千元，要求他們在鄉長及議員選舉，均投票支持2號候選人
    ，至於縣長，則沒有指示？
證人壬○○
    我沒有講，這是我個人的意思，這是我個人的意思說要投給
    2號。
檢察官
    （請審判長提示94年度選他字第499號卷2第20頁）
    請你看筆錄，問「癸○○要你負責你搭乘的車輛，意思為何
    ？」答「癸○○要我支付車資，以及支付給有投票權的選舉
    人每人1票1千元，要求他們在鄉長及議員選舉，均投票支持
    2號候選人，至於縣長，則沒有指示。」為什麼與剛講的不
    一樣？
證人壬○○
    緊張。
檢察官
    緊張為什麼講不一樣？
證人壬○○
    我有印象是癸○○要我等他的電話通知。
檢察官
    剩下的8萬元，最後如何處理？
證人壬○○
    要等癸○○電話聯絡。
檢察官
    癸○○最後有無電話聯絡？
證人壬○○
    沒有。
檢察官
    桂美，有無交代你，這8萬元如何處理？
證人壬○○
    沒有。
檢察官
    （請審判長提示94年度選他字第499號卷2第20頁）
    問「你剩下8萬元，負責你搭乘車輛約40人，如何分配？
    」答「桂美拿錢給我時，向我表示我的車先走，由我負責發
    放搭乘第一車的選民每人1千元，剩下的錢我就拿給第二車
    的癸○○，癸○○會處理。」為什麼與現在講的不一樣？
證人壬○○
    我那時候一時緊張，癸○○講的我就講成桂美講的。
檢察官
    你拿這些錢時，癸○○有無交代是要發給走路工？
證人壬○○
    沒有。
檢察官
    （請審判長提示94年度選他字第499號卷2第20頁）
    為什麼筆錄，問「癸○○招募口湖鄉民返鄉投票，有無事前
    告知會給與走路工或賄選款等？」答「有，今天早上他和桂
    美叫我發錢，我有推說不要，但癸○○說我比較可以信任，
    我要發錢。」為什麼與現在講的不一樣？
證人壬○○
    緊張，亂講。
檢察官
    癸○○有無要求拿這些錢發走路工？
證人壬○○
    他說要等電話，他就沒有再用電話與我聯絡，我就放在身上
    。
檢察官
    （請審判長提示94年度選他字第499號卷2第21頁）
    你剛說等癸○○電話，最後沒有通知，為什麼你在檢察官筆
    錄，問「癸○○有無要求你支付走路工」答「癸○○與桂美
    都有向我表示，返回雲林縣口湖鄉下崙福安宮時，才給選民
    每人1千元的走路工，並且要求他們在鄉長、議員選舉投票
    支持2號候選人。」為什麼與現在講的不一樣？
證人壬○○
    忘記了。
--------------------------------------------------------
附件三
最高法院93年度台上字第5059號判決要旨：
貪污治罪條例之「收受賄賂或其他不正利益」罪及「交付賄賂或
其他不正利益」罪；與刑法第143 條、第144 條之投票收賄罪（
收受賄賂或其他不正當利益）及投票行賄罪（交付賄賂或其他不
正利益），其立法方式相似。所稱「賄賂」為例示規定，「不正
利益」為補充性之概括規定，乃同一條款（即同一個構成要件）
之犯罪行為。例如候選人為爭取選票，而免費招待有投票權之人
旅遊（不正利益）並致贈禮金（賄賂），祇能論以一個投票行賄
罪；收賄者，亦僅能論以一個投票收賄罪。不能因其所交付（收
受）之內容，包括賄賂（禮金）、不正利益（旅遊），而分別成
立交付（收受）賄賂，及交付（收受）不正利益兩個罪名。同理
，關於貪污治罪條例之行賄罪、受賄罪，亦應作相同之解釋。易
言之，無論所交付（收受）者為賄賂或不正利益，於妨害投票之
場合，均在使有投票權之人不行使投票權或為一定之行使；於貪
污之場合，均在使公務員不為一定之行為（應為而不為）或為一
定之行為（不應為而為之），乃同一個犯罪構成要件之行為。至
於基於概括之犯意，連續行賄，或連續受賄，則有連續犯之適用
，自不待言。以上情形，與刑法之詐欺罪、詐欺得利罪，於立法
時已將之分成兩個獨立之罪名，而異其構成要件者有別。


司法院資訊處製作；財團法人民間司法改革基金會備份。
